臺灣嘉義地方法院刑事判決　　　　　　　 93年度訴字第218號
公　訴　人　臺灣雲林地方法院檢察署檢察官
被　　　告　乙○○
選任辯護人　蕭敦仁律師
上列被告因偽造文書案件，經臺灣雲林地方法院檢察署檢察官向
臺灣雲林地方法院提起公訴（92年度偵字第3611、4213、4420號
），經臺灣雲林地方法院判決管轄錯誤移送本院，本院合議庭裁
定獨任以簡式審判程序審理判決如左：
    主  文
乙○○連續行使偽造私文書，足以生損害於公眾及他人，處有期
徒刑肆月，如易科罰金，以參佰元折算壹日，緩刑貳年。偽造之
如附表所示丙○○等6人之印章合計陸顆、丙○○等6人之印文合
計陸枚及江有盛等66人之署押合計陸拾陸枚，均沒收。
    事 實 及 理 由
一、犯罪事實：
    乙○○原為「嘉義市嘉邑行善團」理事，為將該聲譽卓著之
    地方性行善團提昇為全國性之社會團體，擬向內政部申請許
    可籌設「中華民國嘉邑行善團」，惟礙於原行善團成員之反
    對，詎基於偽造私文書暨行使，以及使公務員登載不實事項
    於職務上所掌公文書之概括犯意，利用不知情之刻印店家，
    偽刻丙○○等6人（詳如附表所示，下同）印章各1顆，合計
    6 顆，壓蓋印文各1枚於發起人名冊，合計6枚，約於88年9
    月18日，檢具申請書連同載具其他真正發起人之名冊寄送內
    政部提出申請，主張包括丙○○等6人在內之發起人，具名
    申請設立全國性社會團體「中華民國嘉邑行善團」，內政部
    因書面形式審查，誤認丙○○等6人有申請之意，遂予公務
    登載，並於88年12月14日以台﹙88﹚內社字第8897498號函
    覆許可設立。嗣因籌組期間應公告徵求會員，乙○○為達目
    的，承前揭偽造私文書暨行使之概括犯意，陸續偽簽江有盛
    等66人（詳如附表所示，下同）署押各1枚於各該個人會員
    入會申請書上，合計66枚，約於89年8月1日，寄送內政部申
    請立案，主張江有盛等66人同意加入「中華民國嘉邑行善團
    」成為會員，內政部同因書面形式審查，誤認江有盛等66人
    之意向，遂予公務登記，並於89年8月9日以台﹙89﹚內社字
    第8922719號函核准立案，並發給立案證書及圖記，足生損
    害於丙○○等6人、江有盛等66人之結社自由權利，並減損
    內政部掌管全國性社會團體申請許可設立暨立案過程所為公
    務登載事項真實與正確之公信力。
二、證據：
 (一) (1)被告乙○○之自白；(2)丙○○、江有盛、戊○、丁○○○
    、郭義樹、楊澤桐、甲○○等人之指述；(3)黃塗德、廖紫里
    之證述；(4)「中華民國嘉邑行善團」發起人名冊及會員名冊
    ；(5)「中華民國嘉邑行善團」個人會員入會申請書；(6)內政
    部93年7月28日台內社字第0930026097號函、94年4月7日台
    內社字第0940072763號函暨所附「中華民國嘉邑行善團」申
    請許可設立與核准立案全案相關資料；(7)嘉義市政府93年8
    月27日府社行字第0930084290號函、93年12月16日府社行字
    第0930121114號函暨所附「嘉義市嘉邑行善團」87年至90年
    歷來會員大會與理監事聯席會議紀錄。
 (二) 被告就本件起訴偽造文書之主要及重要事實坦認不諱，並為
    認罪之表示，屬自白犯行，惟所冒名偽造入會之會員僅江有
    盛等66人，經被告提出其餘黃崇哲等14人之入會申請書為憑
    ，查證屬實，應由本院逕予認定。
三、
 (一) 刑法特別就公文書內容真實性之保護而設立使公務員登載不
    實罪，主要著眼於公文書相對於私文書，通常具有較高之公
    信力，國家部門遵循相關法規運作建構威信，透過公務員執
    行任務過程中所製作之文書，對於外部法律關係能夠產生確
    定，致使一般社會大眾對之較為信賴。為確保一般社會大眾
    對此等公文書之特殊信賴，國家有義務擔保公文書內容之真
    實與正確，是以刑法不僅禁止公務員對其職務上所製作之公
    文書為不實登載，同時亦課予提供資訊與公務員登載之人，
    要求其擔負此等真實義務。而為達強化公文書內容真實與正
    確之目的，法律對承辦公務員及提供資訊者，同課予真實之
    義務，兩者併存，祇不過所要求公務員審查之密度，與提示
    資訊供登載之人呈反比之趨勢而已，大抵而言，主要為依審
    查事項之種類、性質、多寡、重要性，以及行政資源、效率
    等因素，決定寬嚴不一之審查密度。故刑法使公務員登載不
    實罪，倘一經他人之聲明或申報，公務員即有登載之義務，
    並依其所為之聲明或申報予以登載，而屬不實之事項者，即
    足構成；若其所為聲明或申報，公務員尚須為實質之審查，
    以判斷其真實與否，始得為一定之記載者，則不成立該罪（
    最高法院73年台上字第1710號判例參照）。再者，因公文書
    上所登載之事項，涉及真實與否之問題，可知其所指涉者，
    必須限於單純客觀之事實，且倘該等被登載之事實，與公文
    書所要擔保之證明作用或公信力攸關，當即屬之。
 (二) 本件關於「中華民國嘉邑行善團」此一全國性社會團體之籌
    設立案，主管機關內政部依《人民團體法》及《社會團體許
    可立案作業規定》等諸多禁止及誡命規定，因有否准之權力
    （人民團體法第53條前段「申請設立之人民團體有違反第2
    條或其他法令之規定者，不予許可」參照），內政部承辦公
    務員就此應為實質審查無疑。惟關於丙○○等6人是否確有
    真意充為「中華民國嘉邑行善團」之發起人；江有盛等66
    人是否確有真意加入「中華民國嘉邑行善團」成為會員，乃
    屬於單純客觀事實真實與否之問題，內政部承辦公務員就此
    雖同為書面審查，然密度寬鬆，徒據申請內容為公務登載，
    被告偽造彼等名義為發起人或會員，內政部形式審查誤信為
    真，而予公務登載，除損害丙○○等6人、江有盛等66人之
    結社自由權利外，復因與該等公文書所要擔保之證明作用或
    公信力攸關，毋待任何具體損害情狀之發生，事實上已動搖
    國家公文書所能提供之特殊信賴機制。質言之，倘向內政部
    查詢結果，可獲得丙○○等6人、江有盛等66人，分別為「
    中華民國嘉義行善團」發起人、會員之錯誤資訊，減損政府
    部門公文書之證明作用與公信力，自該當使公務員登載不實
    罪。
四、核被告所為，係犯刑法第216條、第210條之行使偽造私文書
    罪及第214條使公務員登載不實罪。被告利用不知情店家偽
    刻丙○○等6人名義印章並蓋為印文，以及偽造江有盛等66
    人署押，進而偽造私文書（兼具申請書性質之發起人名冊及
    個人會員入會申請書），俱為偽造私文書行為之一部，不另
    論以偽造印章、印文、署押罪。又偽造私文書後復持以行使
    ，偽造之低度行為應為行使之高度行為所吸收，亦不另論罪
    。其先後偽造私文書暨行使並使公務員登載不實之犯行，均
    時間緊接，而犯罪構成要件相同，顯均係基於概括犯意反覆
    為之，皆為連續犯，俱應以一罪論，並均加重其刑。上開各
    罪間有方法結果之牽連關係，應依牽連犯規定，從一重以行
    使偽造私文書罪論處（司法院32年院字第2485號解釋、最高
    法院80年台上字第1538號判決意旨參照）。公訴意旨認被告
    所為另涉犯同法第217條第1項偽造印文、署押罪，疏未慮及
    該等署押、印文已非僅止於「人格同一性」之界定與證明，
    而係兼具一定權利義務或事實之表達，應屬偽造私文書之階
    段行為而不另論列罪名；又誤認使公務員登載不實罪之低度
    行為，為行使偽造私文書罪之高度行為所吸收，均有未洽。
五、爰審酌被告素行良好，所為僅止於以冒用名義之手段，籌設
    「中華民國嘉邑行善團」並核准立案，動機單純；而丙○○
    等遭冒名為發起人與會員者，因「中華民國嘉邑行善團」遭
    傳播媒體揭發承包工程詐財醜聞，或有招人物議而貶抑彼等
    社會評價之困擾，然被告未參與案外人黃塗德等人以嘉邑行
    善團名義詐財之劣行，復坦承犯行，深感懊悔，考量其犯罪
    之動機、手段、目的、所造成之損害與犯後態度等一切情狀
    ，認檢察官求處有期徒刑一年，稍嫌過重，本院認科處有期
    徒刑四月，已足儆懲。另按被告行為後，刑法第41條犯最重
    本刑為三年以下有期徒刑以下之刑之罪，受六個月以下有期
    徒刑或拘役之宣告，因身體、教育、職業、家庭之關係，執
    行顯有困難者，得易科罰金之規定，就所犯之罪法定最重本
    刑刑度，業經修正為五年以下有期徒刑，並改列為第41條第
    1項前段，經總統於90年1月10日公布，同年月12日生效。本
    件被告所犯罪行符合修正後之規定，應依同法第2條第1項前
    段，適用修正後之第41條第1項前段規定為易科罰金折算標
    準之諭知。
六、被告前未曾受有期徒刑以上刑之宣告，有臺灣嘉義地方法院
    檢察署刑案資料查註紀錄表及臺灣高等法院被告全國前案紀
    錄表可佐。被告因一時失慮致罹刑章，犯後幡然醒悟坦承犯
    行，頗見悛悔之意，本院揆諸全案情節及其個人經歷，認其
    經此教訓，當知誡懼，信無再犯之虞，所受有期徒刑之宣告
    以暫不執行為適當，併宣告緩刑二年，以啟自新。
七、被告所偽造：(1)丙○○等6人之印章各一顆，合計6顆，質諸
    被告供陳業已遭竊（見審(二)卷第136頁），查被告既自白犯
    行，諒無刻意隱匿該等印章之必要，並無不可信之理由，然
    此等印章應僅下落不明，基於社會安全保障之考量，尚難遽
    認業已滅失；(2)「中華民國嘉邑行善團」發起人名冊上丙○○等6人之印文各1枚，合計6枚（原本存內政部）；(3)「中
    華民國嘉邑行善團」個人會員入會申請書上江有盛等66人署
    押各1枚，合計66枚，雖未扣案，然無證據足資推證業已滅
    失無存。上開印章、印文及署押，不問屬於犯人與否，均應
    依同法第219條規定沒收。
據上論斷，應依刑事訴訟法第273條之1第1項、第299條第1項前
段，刑法第2條第1項前段、第56條、第216條、第210條、第214
條、第55條、第41條第1項前段、第74條第1款、第219條，罰金
罰鍰提高標準條例第1條前段、第2條，判決如主文。
本案經檢察官周靜妮到庭執行職務。
中　　華　　民　　國　　94　　年　　6 　　月　　6 　　日
                      刑事第六庭法  官   蔡憲德
上列正本證明與原本無異。
如對本判決上訴，須於判決送達後10日內向本院提出上訴狀（應
附繕本）。
中　　華　　民　　國　　94　　年　　6 　　月　　6 　　日
                                書記官   楊福源
附錄本案論罪科刑法條：
刑法
第210條
  偽造、變造私文書，足以生損害於公眾或他人者，處五年以下
  有期徒刑。
第214條
  明知為不實之事項，而使公務員登載於職務上所掌之公文書，
  足以生損害於公眾或他人者，處三年以下有期徒刑、拘役或五
  百元以下罰金。
第216條
  行使第210條至第215條之文書者，依偽造、變造文書或登載不
  實事項或使登載不實事項之規定處斷。
  附表
┌───┬──────────────────────┐
│發起人│丙○○、戊○、丁○○○、甲○○、己○○、洪明│
│      │煌等6人                                     │
│      │                                            │
├───┼──────────────────────┤
│會員  │江有盛、戊○、丁○○○、郭義樹、楊澤桐、蔡佳│
│      │叡、己○○、張惠蘭、吳英雄、羅細容、賴彩盆、│
│      │林顏錦雲、藍周梅、趙福珠、許明晃、張瑞蘭、邱│
│      │秀悅、邱張盡、周春蘋、馬春鳳、方葛月桂、張美│
│      │玉、沈秀枝、賴逢明、洪宗敏、林春媛、陳秀英、│
│      │林素雲、蘇鶴壽、顏登美、李惠美、蔡金鳳、林月│
│      │霞、黃輝雄、陳世英、甘照明、廖智孝、張壁彰、│
│      │蔡匯劼、李金貴、李怡靚、呂敏雄、李素蘭、洪守│
│      │明、陳郭秋娥、王宣智、葉振男、黃碇原、葉何佑│
│      │、劉文戊、蔡尚峰、黃麗虹、林得松、鄭富美、許│
│      │素芬、林秀蓮、張有和、郭炳坤、陳明樹、林承甫│
│      │、廖俊賢、邱乾輝、王金章、廖鴻泉、林大川、蔡│
│      │盛雄等66人                                  │
│      │                                            │
└───┴──────────────────────┘
